【裁判字號】    99,上,7
【裁判日期】    990910
【裁判案由】    塗銷所有權移轉登記
【裁判全文】
臺灣高等法院花蓮分院民事判決             99年度上字第7號
上  訴  人  己○○
上  訴  人  乙○○
上  訴  人  辛○○
上  訴  人  癸○○
上  訴  人  庚○○
上  訴  人  壬○○
上列6人共同
訴訟代理人  王丕衍律師
上  訴  人  戊○○  住臺東縣成功鎮○○路230號
被 上訴 人  丁○○  住臺東縣成功鎮○○路230號
被 上訴 人  丙○○  住臺東縣成功鎮○○路91號
共      同
訴訟代理人  王培欣律師
上列當事人間塗銷所有權移轉登記事件，上訴人對於中華民國98
年12月9日臺灣臺東地方法院97年度訴字第150號第一審判決提起
上訴，本院於99年8月24日言詞辯論終結，判決如下：
    主  文
上訴駁回。
第二審訴訟費用由上訴人連帶負擔。
    事實及理由
壹、程序部分：
一、本件上訴人於原審起訴主張訴外人夏玉葉所有之系爭高台段
    土地及其上建物、美山小段土地以贈與或買賣為原因，移轉
    給被上訴人時，因夏玉葉之意思表示無效，故請求塗銷上開
    所有權之移轉登記等語（原審卷(二)第68頁），嗣於本院明確
    陳明係主張被上訴人侵害夏玉葉之不動產所有權，訴訟標的
    為侵權行為損害賠償請求權，上開權利於夏玉葉死亡後，由
    上訴人等繼承等語。參酌民法第1151條之規定，上開侵權行
    為損害賠償請求權應由上訴人等繼承而公同共有。按共同訴
    訟中一人之行為有利益於共同訴訟人者，其效力及於全體，
    民事訴訟法第56條第1項第1款前段定有明文。經查，上訴人
    戊○○對於原審判決雖未提起上訴，業據上訴人庚○○及證
    人即戊○○之妻甲○○於本院供述明確（本院99年2月23日
    筆錄第1頁、99年4月21日筆錄第10頁），惟上訴人庚○○等
    既已提起上訴，揆諸上開規定，其上訴效力應及於戊○○，
    先此敘明。
二、上訴人戊○○經本院合法傳喚後，核無民事訴訟法第386條
    各款之原因而不到庭，爰依被上訴人之聲請，由其一造辯論
    而為判決。
貳、實體部分：
一、本件經審理結果，認為原判決認事用法並無不合，並引用原
    判決所記載之事實及理由如附件所示。
二、上訴人不服原審判決提起上訴，除與原審相同者予以引用外
    ，補充理由略以：
  (一)訴外人即被繼承人夏玉葉於97年1月6日至8日，因腦栓塞（
    俗稱中風）住院治療，於4月9日安裝鼻胃管、導尿管，由此
    可知在97年1月至4月間，夏玉葉之身體狀況甚為不佳，縱然
    未達完全無意識之情形，但其意識能否達於清楚了解自己、
    他人意思表示之狀態甚為可疑。又己○○亦證稱，夏玉葉雖
    有言語但不甚清楚，更可證夏玉葉之意思表示確有問題。
  (二)證人劉淑美證稱其前往居家護理時，未曾看見夏玉葉以言語
    回應，只有眼神回應。依此證言，足見夏玉葉表達能力有問
    題，雖然夏玉葉尚未達完全無意識狀態，但一般而言病人對
    於護理人員，都會表達自己之病痛狀況，而夏玉葉卻無法以
    言語表達，可見其意識狀態大有問題。此外，證人劉淑美亦
    稱：如果滿分是15分，夏玉葉有10分，更可證其意識他人的
    意思表示，並表達自己的意思表示均受到嚴重影響，而劉淑
    美曾擔任護理長，有長期醫護經驗，又經常與夏玉葉直接接
    觸，當然有資格對夏玉葉精神狀態為專業判斷，然原審僅因
    夏玉葉尚未喪失意識，就認為意思表示沒問題，與實情不符
    。
  (三)證人子○○受託處理本件土地移轉登記事項，與本件有利害
    關係，且若登記程序有瑕疵，甚至有刑事牽連之可能，固難
    免有偏頗之情，何況其證稱，夏玉葉只以點頭表示，並未以
    言語表達，相同情形，在法院庭訊時，應訊者以點頭方式回
    答，法官會要求以言語表達其意思，同理夏玉葉只有點頭，
    如何能認意思表示正確無誤，原審對此不察令人不服。
  (四)夏玉葉到成功戶政事務所時，僅在車上並未下車，雖然戶政
    事務所人找來寅○○，但寅○○係民意代表，臨時被召喚到
    場，依寅○○於準備程序證述，其到場僅是為確認是否為夏
    玉葉本人，但無法確認夏玉葉能否了解寅○○所述辦理印鑑
    證明之用意，原審僅憑戶政事務所之函文，就認為夏玉葉當
    時意識清楚，實不足為憑。
  (五)由於夏玉葉之其中一名子女夏金花較早去世，夏玉葉生前表
    示要將所有財產分給所有子女，當然包括夏金花之子女，因
    此不可能如被告所言，僅因不願己○○、庚○○繼承，就連
    夏金花之子女也不顧。此外，夏玉葉不僅與丁○○、丙○○
    同住，原告戊○○、己○○也同住，原告庚○○也住在附近
    不遠，所有兄弟姐妹皆有照顧夏玉葉，因此，以移轉不動產
    作為照顧生活之對價，並不合理。
  (六)並聲明：1.原判決廢棄。2.被上訴人丁○○應將臺東縣成功
    地政事務所於97年3月13日，就臺東縣成功鎮○○段1149、1
    151、1152、1153、1154、1157地號土地以贈與為原因之所
    有權移轉登記，以及97年3月27日，就臺東縣成功鎮○○段1
    68號土地與其上58建號即門牌號臺東縣成功鎮○○路230號
    之建物以買賣為原因之所有權移轉登記均予以塗銷。3.被上
    訴人丙○○應將臺東縣成功地政事務所於97年3月I3日，就
    臺東縣成功鎮○○段美山小段267、273地號土地，以贈與為
    原因之所有權移轉登記予以塗銷。並將臺東縣成功鎮○○段
    美山小段267地號返還與上訴人庚○○。4.第二審及第一審
    訴訟費用均由被上訴人負擔。
三、被上訴人答辯除與原審相同者予以引用外，補充略以：
  (一)訴外人即被繼承人夏玉葉於97年2月13日與丁○○訂定買賣
    與贈與契約，移轉登記之時間為97年3月13日、3月27日。夏
    玉葉與丙○○訂定贈與契約之時間為97年2月13日，移轉登
    記之時間為97年3月13日。
  (二)夏玉葉於97年2月13日至成功戶政事務所辦理印鑑登記及印
    鑑證明，當日有鎮民代表、熟悉阿美族語之寅○○進行翻譯
    ，並於印鑑登記申請書上註記：經在場鎮民代表寅○○先生
    詢問後，證實夏玉葉意識清楚且同意辦理印鑑登記，及印鑑
    證明五份，並有寅○○簽名蓋印以為確認，且寅○○於本院
    準備程序之證述，就其確認夏玉葉要不要辦印鑑證明一事來
    看，夏玉葉當時是有意思能力之人。
  (三)由上開成功戶政事務所檢送夏玉葉辦理印鑑登記、印鑑證明
    申請書及照片，可知夏玉葉於97年2月當時雖身體狀況不佳
    ，語言及行動能力受限，但其意識清楚，而夏玉葉由丁○○
    及夏玉妹陪同，至證人子○○之事務所委託辦理土地及建物
    所有權移轉登記，與前開辦理印鑑證明時間相去不遠，核與
    證人子○○所述於斯時曾問夏玉葉是否同意過戶，夏玉葉點
    頭表意，顯示夏玉葉當時意識清楚，尚能以點頭方式表達其
    意思，自無喪失意識之情形。證人子○○是受夏玉葉委託辦
    理本件移轉過戶之代書，其業已依法具結為事實之證述，所
    證述之內容又與戶政事務所申請印鑑證明過程之記載ㄧ致，
    上訴人任意指摘，自非妥適。
  (四)上訴人援引證人劉淑美之證述，稱夏玉葉之意識狀態已受到
    嚴重影響云云，然劉淑美並非具有專業判斷能力之醫生，乃
    係居家護理人員，且其每次為夏玉葉換鼻胃管，僅一個月一
    次，一次只待數十分鐘，如何判斷夏玉葉其他時間之精神狀
    況。又劉淑美到家中居家護理的時間是97年4月9日才開始，
    早已是本件申請印鑑證明，委請代辦系爭不動產移轉所有權
    之後一、二個月之事，豈能以事後之護理情形，逕而否定夏
    玉葉數月前之正常精神狀態？
  (五)上訴人己○○自己亦證稱夏玉葉於中風後，仍可認識其子女
    ；己○○平常和夏玉葉講話但夏玉葉講話不清楚等語，可知
    夏玉葉於中風後並無意識不清之狀況。
  (六)並聲明：1.上訴駁回。2.第二審及第一審訴訟費用均由上訴
    人負擔。
四、駁回上訴之理由：
  1.訴外人夏玉葉確實於97年2月13日親自到臺東縣成功鎮戶政
    事務所辦理印鑑登記並申請印鑑證明，而成功鎮戶政事務所
    於辦理時為求慎重並由成功鎮鎮民代表寅○○到場以原住民
    語詢問夏玉葉並音譯後，確認夏玉葉欲辦理印鑑登記並申請
    印鑑證明等情，有臺東縣成功鎮戶政事務所98年4月2日東成
    戶字第0980000601號函及檢送之印鑑登記申請書、印鑑登記
    證明申請書影本、當日夏玉葉到戶政事務所時在車內之照片
    在卷可按（原審卷第80頁起）。觀諸上開印鑑登記申請書、
    印鑑登記證明申請書上均以手寫註記：「經在場鎮民代表寅
    ○○先生詢問並音譯後，證實夏玉葉女士意識清楚且同意辦
    理印鑑登記，及印鑑證明五份」等語，並由寅○○簽名蓋章
    緊接於註記之後，足認戶政事務所為確認夏玉葉之真意及求
    慎重，確實找來證人寅○○協助確認夏玉葉是否有申請印鑑
    登記及印鑑證明書之意思無訛。
  2.證人寅○○於99年4月21日於本院證稱：此事我有一點印象
    ，我有證明到戶政事務所的人是夏玉葉本人，戶政事務所的
    人說夏玉葉本人不懂國語，請我用原住民（阿美族）的語言
    講給夏玉葉聽，我跟夏玉葉說印鑑證明的圖章改了，要他自
    己本人改圖章，我問他是不是，夏玉葉就點個頭，我不是很
    確信他清楚我的意思，但夏玉葉看起來沒有很虛弱的樣子等
    語（本院99年4月21日準備程序筆錄第3頁、第6頁）。惟其
    作證時距離97年2月13日其到戶政事務所見證時已逾2年，本
    難期其對於當時詢問的內容、過程仍能記憶清晰，然其仍就
    夏玉葉本人確有點頭要改圖章之主要情節仍證述明確，足認
    夏玉葉當時對於寅○○之詢問確有回應，堪認夏玉葉應有辦
    理印鑑登記之意思。上訴人雖以寅○○到場僅是證明是否為
    夏玉葉本人云云，然寅○○已明確證稱其有詢問圖章之事甚
    為明確，上訴人此部分主張尚非可採。
  3.又經本院向財團法人臺灣基督教門諾會醫院（以下簡稱門諾
    醫院）函查結果，夏玉葉於97年2月2日出院時，能與醫師溝
    通，並回答問題，但需使用母語；且當時可正確回答問題，
    有該院99年5月3日、99年5月31日基門醫盛字第99-0822號、
    第99-1050號函附卷可按，足見夏玉葉雖因中風而住院，但
    其出院時已經能夠溝通問題，絕非毫無意識之人。而夏玉葉
    出院不久後即於97年2月17日前往辦理印鑑登記，並於同年3
    月間辦理系爭高台段及美山小段土地及建物之移轉登記，對
    照前開戶政事務所函文、其檢送之夏玉葉照片及證人寅○○
    之證詞，堪認夏玉葉於辦理印鑑登記及移轉系爭土地、建物
    時，應仍確實能夠與外界溝通，正確回答問題，則其至戶政
    事務所辦理印鑑登記時應確能了解寅○○所詢問之事項，而
    欲辦理印鑑登記無訛。上訴人徒以夏玉葉中風、於4月9日安
    裝鼻胃管、導尿管，可知其身體狀況不佳，能否了解他意思
    甚為可疑云云，尚非可採。
  4.至於證人劉淑美雖稱其前往居家護理時跟夏玉葉問候，夏玉
    葉沒有回應，只是看著我等語（原審卷(二)第130頁），然其
    亦證稱：其約從3月20幾號快接近4月開始作居家護理，原則
    上1個月作1次等情，換言之，證人劉淑美與夏玉葉之接觸並
    非頻繁，其上開證詞尚難作為夏玉葉意識不清之證明。況且
    ，證人劉淑美仍證稱：插鼻胃管可以講話，但講話會有困難
    ，如果滿分15分，夏玉葉有10分，其睜眼反射項目滿分、肢
    體活動5分（滿分6分）、語言反射1分，因為她沒有辦法發
    出聲音等情（原審卷(二)第131、132頁），足見夏玉葉主要在
    語言部分表現較差，此與其因中風影響說話能力及插鼻胃管
    說話不便有關，尚難因此即認夏玉葉有何無意識或無從為意
    思表示之情形。
  5.上訴人另主張證人子○○（業已死亡）雖為承辦本件移轉登
    記之代書，其有利害關係，證詞難免偏頗等情，然依一般人
    之社會經驗，辦理印鑑登記多與財產取得、移轉等變動有重
    要關連，故均慎重為之，而夏玉葉既親自到戶政事務所辦理
    印鑑登記，且當時其意識清楚，已如前述，則依常情而言，
    可認其申請登記與處分其名下財產有關，則其對於辦理印鑑
    登記目的在處分財產等情，應有認識，則被上訴人主張夏玉
    葉有同意辦理系爭土地及建物之移轉等情，應屬可採，上訴
    人前開主張仍非可採。
  6.上訴人雖另舉證人甲○○即戊○○之妻、成功鎮調解委員丑
    ○○以證明夏玉葉之精神狀況如何，然證人甲○○於本院雖
    證稱：夏玉葉在門諾醫院住院時、出院時已經不認識我及其
    兒子女兒，跟他講話時，眼睛就一直看而已，也不會點頭等
    語（本院99年4月21日筆錄第10頁）、證人丑○○則證稱：
    夏玉葉中風後約30天我有去臺東署立醫院加護病房看她，我
    向她問候，當時夏玉葉沒有反應；出院後只要庚○○去看夏
    玉葉，我都會去，因為庚○○當時懷孕，怕庚○○搬不動夏
    玉葉，一個月大約去20幾次，夏玉葉完全沒有反應等語（本
    院99年4月21日筆錄第13頁起）。惟甲○○係戊○○之妻，
    丑○○是庚○○好友，彼等證詞均不無迴護上訴人之可能；
    況且，甲○○、丑○○上開證詞與前述門諾醫院函查結果相
    左，徵諸上訴人己○○於原審亦稱：（問：中風之後，夏玉
    葉的意識是否清楚？是否知道兄弟姐妹何人是誰？）認識。
    （問：平常會不會跟夏玉葉講話？）會，但是她講話不清楚
    等語（原審卷(二)第134頁），足見夏玉葉並非不認識子女或
    無意識，而夏玉葉既插著鼻胃管等說話困難，其對於他人的
    問候未一一加以反應，亦屬合理，尚難因而遽認其為意識不
    清。
  7.又夏玉葉中風出院後雖與被上訴人丁○○同居，其他子女丙
    ○○、戊○○、己○○、庚○○亦會前往照顧等情，業據證
    人己○○證述明確（原審卷第134頁），且為兩造所不爭，
    足見夏玉葉中風後，其子女均有照顧夏玉葉之事實，但對於
    夏玉葉而言，如何分配財產乃與其個人的想法及決定有關，
    而處分的既是夏玉葉個人的財產，其主觀上未必認為需明白
    將其最後的決定告知全部子女，上訴人雖主張夏玉葉曾經表
    示欲將所有財產分給所有子女、所有兄弟姐妹均有照顧夏玉
    葉云云，惟並未舉證以實其說，且退步言之，縱使夏玉葉曾
    有將財產分給所有子女之表示，但時移事變，加上其健康欠
    佳，事後亦可能改變心意，倘為避免子女爭執而不於生前告
    知子女其決定，亦無悖於常情，故上訴人此部分主張亦非可
    採。
  8.綜上，本件上訴人主張夏玉葉移轉系爭土地及建物給被上訴
    人時已意識不清，無從為意思表示云云，為不足採，被上訴
    人之抗辯尚屬可信。從而，上訴人本於侵權行為損害賠償之
    法律關係，請求被上訴人塗銷系爭土地和建物之移轉登記，
    為無理由，不應准許。原審為上訴人敗訴之判決，並無不合
    。上訴意旨指摘原判決不當，求予廢棄改判，為無理由，應
    予駁回。
據上論結，本件上訴為無理由，依民事訴訟法第449條第1項、第
454條、第78條、第85條第2項，判決如主文。
中    華    民    國    99    年    9     月    10    日
                  民事庭審判長法  官  何方興
                              法  官  許仕楓
                              法  官  林碧玲
以上正本係照原本作成。
如不服本判決，於共同上訴人上訴所得受之利益合併逾新臺幣15
0萬元時，得提起上訴，並應於收受送達後20日內向本院提出上
訴書狀，其未表明上訴理由者，應於提出上訴後20日內向本院補
提理由書狀（均須按他造當事人之人數附繕本）。上訴時應提出
委任律師或具有律師資格之人之委任狀；委任有律師資格者，另
應附具律師資格證書及釋明委任人與受任人有民事訴訟法第466
條之1第1項但書或第2項（詳附註）所定關係之釋明文書影本。
如委任律師提起上訴者，應一併繳納上訴審裁判費。
附註：
民事訴訟法第466條之1（第1項、第2項）：對於第二審判決上訴
，上訴人應委任律師為訴訟代理人。但上訴人或其他法定代理人
具有律師資格者，不在此限。
上訴人之配偶、三親等內之血親、二親等內之姻親，或上訴人為
法人、中央或地方機關時，其所屬專任人員具有律師資格並經法
院認為適當者，亦得為第三審訴訟代理人。
中    華    民    國    99    年    9     月    10    日
                              書記官  李閔華

司法院資訊處製作；財團法人民間司法改革基金會備份。
